【裁判字號】    97,上易,21
【裁判日期】    970731
【裁判案由】    返還房屋
【裁判全文】
臺灣高等法院臺南分院民事判決    97年度上易字第21號
上  訴  人  乙○○
訴訟代理人  施煜培  律師
            施承典  律師
被 上訴 人  甲○○
上列當事人間請求返還房屋事件，上訴人對於中華民國96年11月
19日臺灣臺南地方法院96年度訴字第815號第一審判決提起上訴
，本院於97年7月17日言詞辯論終結，判決如下：
    主  文
上訴駁回。
第二審訴訟費用由上訴人負擔。
    事實及理由
一、本件上訴人起訴主張：兩造原為夫妻，於民國93年11月19日
    離婚，依離婚協議書第四點約定，被上訴人若返還積欠上訴
    人之澳幣20萬元，上訴人同意將名下坐落台南縣永康市○○
    ○段1006號土地及其上房屋門牌號碼台南縣永康市○○○街
    33號 (下稱系爭房地）移轉登記為被上訴人所有，如逾一年
    未歸還，上訴人即無須將系爭房地移轉登記與被上訴人。被
    上訴人因未依協議，於一年內返還欠款，系爭房地仍屬上訴
    人所有，上訴人不同意被上訴人繼續居住系爭房屋，經多次
    催其搬遷，均置之不理等情。爰依民法第767條之規定，求
    為命被上訴人遷讓交還系爭房屋之判決。
二、被上訴人則以：兩造離婚時已協議兩造及子女均有權使用系
    爭房屋，隨時歡迎上訴人回來居住等語，資為抗辯。
三、本件原審判決駁回上訴人之請求，上訴人聲明不服，求為廢
    棄原判決，並命被上訴人遷讓交還系爭房屋；被上訴人則求
    為判決駁回上訴。
四、被上訴人對上訴人主張：(一)兩造原為夫妻，於93年11月19日
    協議離婚。(二)系爭房屋係兩造結婚後所購買，上訴人為所有
    人，離婚後被上訴人仍居住使用系爭房屋迄今。(三)被上訴人
    未於離婚協議書簽訂後一年內，給付澳幣20萬元予上訴人等
    情，均不爭執，並有離婚協議書、存證信函，土地及建物登
    記簿謄本在卷為證，堪信為真實。
五、兩造所爭執者為：上訴人主張依離婚協議，被上訴人未於離
    婚後一年內，給付上訴人澳幣20萬元，上訴人即無須將系爭
    房地移轉登記與被上訴人，上訴人不同意被上訴人繼續居住
    系爭房屋，其繼續使用系爭房屋，為無權占有。被上訴人辯
    稱系爭房屋一直由其使用居住，且離婚時協議，兩造及兩造
    之小孩均可隨時居住使用系爭房屋等語。經查：(一)離婚協議
    書第三條約定：「乙方（即上訴人）同意於離婚生效後，在
    九十四年七月三十一日前將門牌號碼台南縣永康市○○里○
    ○鄰○○○街三三號之房屋與坐落基地，過戶與甲方（即被
    上訴人）。但雙方所生之女方嘉妗與方詩涵及乙方皆有居住
    權」。參以上訴人陳稱：「我們有共識房屋是照顧小孩用的
    ，那時的意思我們兩人及小孩都可以使用房屋，房屋在誰名
    下都不重要，照顧小孩比較重要。簽離婚協議書當時的考慮
    ，是為了要撫養小兒子，因為小兒子當時年紀很小，被上訴
    人說他要撫養小兒子，所以他要房屋，我認為為了小孩，房
    屋在誰名下都沒關係，被上訴人要房屋我也可以給他，家人
    都可以住，所以離婚協議書第三條才這樣約定」；「當初的
    意思是由我撫養小孩到20歲，沒有討論20歲後，雙方是否可
    以再使用房屋，但我認為小孩20歲後，如果房屋在被上訴人
    名下，我自己也不會繼續住」。被上訴人亦稱：「當初沒有
    討論說大家可以住多久，但我的意思認為小孩子可以永遠住
    那裡，我們兩人也可以隨時使用」。原審為求慎重，再訊問
    兩造離婚協議是否約定房屋無論登記在何人名下，小孩或兩
    造任何一方要使用房屋都可以？兩造均答「是的」（見一審
    卷第第119頁、120頁、121頁）。綜上所述，兩造之真意是
    上訴人同意被上訴人使用系爭房屋，且未定有期限，其使用
    目的係照顧小兒子方尉丞（85年3月17日生）至20歲成年，
    故系爭房屋使用借貸之目的尚未完畢，則依民法第470條第1
    項，未定有期限之使用借貸，應於借貸之目的使用完畢時返
    還之規定，被上訴人尚無返還系爭房屋之義務。(二)被上訴人
    雖未於簽訂離婚協議書後一年內，給付上訴人澳幣20萬元，
    然依離婚協議書第四條「甲方（即被上訴人）同意於乙方（
    即上訴人）過戶前項房地同時，歸還其積欠乙方之款項澳幣
    貳拾萬元整（以澳幣支付）。若甲方逾一年未歸還，則乙方
    無須將前項房地過戶與甲方」之約定觀之，僅足認上訴人得
    繼續保有系爭房地所有權，無移轉登記予被上訴人之義務，
    兩造並未約定如所有權未移轉時，被上訴人即不得繼續使用
    系爭房屋。
六、從而，系爭房屋雖為上訴人所有，然依離婚協議書及兩造當
    時之約定，兩造及子女均可隨時居住使用，且依借貸之目的
    ，至少於小兒子滿20歲之前，被上訴人仍可占有使用系爭房
    屋，並非無法律上權源，上訴人所為終止使用借貸之催告，
    並不生法律上效力，依民法第767條規定，請求被上訴人遷
    出並返還系爭房屋，自屬無據，不應准許。原審為上訴人敗
    訴之判決，並無不合。上訴意旨，指摘原判決不當，求予廢
    棄改判，為無理由，應予駁回。
七、據上論結，本件上訴為無理由。依民事訴訟法第449條第1項
    、第78條，判決如主文。
中    華    民    國    97    年    7     月    31    日
                  民事第四庭    審判長法  官  楊鼎章
                                      法  官  林金村
                                      法  官  王惠一
上為正本係照原本作成。
本件不得上訴。
中    華    民    國    97    年    7     月    31    日
                                      書記官  徐瑞清


司法院資訊處製作；財團法人民間司法改革基金會備份。
